最　高　行　政　法　院　判　決
　　　　　　　　　　　　　　　　　　 96年度判字第00271號
上　訴　人　甲○○
訴訟代理人　丁○○律師
被 上訴 人　經濟部智慧財產局
代　表　人　乙○○　　　　送達處所同上
參　加　人　巨匠電腦股份有限公司
代　表　人　丙○○　　　　送達處所同上
上列當事人間因商標異議事件，上訴人對於中華民國94年6月24
日臺北高等行政法院93年度訴字第1473號判決，提起上訴。本院
判決如下：
　　主  文
上訴駁回。
上訴審訴訟費用由上訴人負擔。
　　理  由
一、本件上訴人主張：(一)、上訴人前於民國91年5月15日以「巨
    匠CHUCHIANG及圖」商標，指定使用於當時商標法施行細則
    第49條所定商品及服務分類表第9類之錄放機及其器材，音
    響，錄影帶編輯器，影音光碟機，伴唱機，音響喇叭，汽車
    音響喇叭，揚聲器，擴音器，混音器，混合器，調諧器，電
    子迴音產生器，聲頻視頻選擇器，數位音訊合成器，液晶電
    視，聲音或影像記錄器具，聲音或影像複製器具，視聽教學
    儀器商品，向被上訴人申請註冊，經被上訴人核准列為審定
    第0000000號商標（下稱系爭商標，如附圖一）。原判決固
    說明參加人據以異議者乃「註冊第867389號『巨匠』商標及
    實際使用之『巨匠』服務標章（下稱據以異議標章）」，惟
    其中註冊第867389號商標係獲准專用於電腦、電腦軟體、電
    腦程式，乃所稱實際使用之「巨匠」標章係使用於何種服務
    ，卻未見原判決具體指明。從而原判決謂「據以異議標章之
    信譽及品質堪稱已廣為相關業者或消費者所普遍知悉」，不
    僅未具體指出該所指「據以異議標章」究係哪一標章，更未
    明確認定「參加人據以異議之註冊第867389號『巨匠』商標
    及實際使用之『巨匠』服務標章」為「著名之商標或標章」
    ，則法條之適用既以「著名之商標或標章」存在為必要，原
    判決未具體指出本案據以異議商標或標章已符合此一要件，
    原判決顯有適用法規不當之處。(二)、被上訴人既於89年8月8
    日已公告有「著名商標或標章認定要點」，則欲判斷據以異
    議者是否為法條所謂之「著名商標或標章」，自應適用此一
    要點加以認定，然查原判決中，既未確認據以異議者為著名
    商標或標章，亦絲毫未見提及此一要點，就其中「足資認定
    為著名之因素」及得參酌之證據等詳加考量。原判決明顯有
    不適用法規之違背法令。(三)、原判決書第9頁第16行起，因
    述及原審參加人之前身「『巨匠電腦教育中心丙○○』成立
    於民國75年，主要於電腦教學業務．．．推出『巨匠電腦白
    金卡』，作為終身學習之新措施，其董事長丙○○更於88年
    資訊月大會獲選為當年度傑出資訊人才，迄88年『巨匠電腦
    』已有66家直營分店遍佈全省各縣市，此外巨匠電腦在86年
    通過0000000國際服務品質認證，87年通過0000000認證，成
    為國內第一家通過150國際品質認證之電腦教學中心」云云
    ，惟所謂前身之說，僅其企業主體之變動而已，根本無關商
    標或標章吏使用，而其公司規模之如何、董事長之聲望甚或
    教學品質之如何，亦與商標或標章之知名度無直接之關聯，
    尤其原判決據以為上揭陳述之資料，乃參加人所檢送之報章
    雜誌報導、廣告宣傳單等，而如是之內容與前揭「著名商標
    或標章認定要點」所列舉之證明證據，顯有出入，亦即，原
    審參加人於異議時所檢附之資料，根本未包含發票、銷售數
    額統計資料、原審參加人於大眾媒體所刊之廣告、或由具公
    信力機構構新出具之證明或市場調查報告等。因此，本案若
    適用上述認定要點，當即可判斷據以異議商標或標章之信譽
    及品質實難謂已廣為相關事業或消費者所普遍認知，自非屬
    著名商標或標章。惟原審法院未適用上述法規，未具體認定
    據以異議者確為著名商標或標章，即逕行認定系爭商標有違
    異議審定時商標法第37條第7款之規定，其判決自屬違背法
    令。(四)、本案原審法院僅以爭執兩造商標之中文相同，即逕
    認屬「構成近似之標章」，卻對上訴人所陳：「巨匠」並非
    獨創之文字，二商標所採用之文字既不具強烈之識別性，加
    上整體外觀有別，系爭商標由特殊字體、圖案及外文所構成
    ，據以異議商標則僅為單純中文，二者難謂致生混淆等主張
    ，未曾詳細斟酌，已有理由不備之失。況前揭商標法第37條
    第7款之適用係以商標圖樣「有致公眾混淆誤認之虞」為要
    件，是以上訴人於原審程序中除說明二造商標圖樣之分野外
    ，亦針對商品性質及消費者之認知經驗等，詳細敘明系爭商
    標無致生混淆誤認之可能，然原審法院不僅未考量單純「巨
    匠」之欠缺識別性、獨創性；亦未分辨系爭商標所指定有關
    音響之商品，與據以異議商標使用於電腦或電腦教學之差異
    ；更全然忽視上訴人創用系爭商標早於據以異議商標或標章
    ，就相關消費者而言並無滋生混淆之事實，顯與法條之構成
    要件不符，有判決不備理由之瑕疵。(五)、本案之爭點厥在系
    爭商標使用於所指定之商品是否致公眾混淆誤認，而以「巨
    匠」二字之創用時間觀之，上訴人使用商標之知名度絲毫不
    遜於參加人，在音響器材、音樂媒介物等相關之商品中，更
    已涉獵逾二十年，則就音樂器材、音響產品之相關業者或消
    費者而言，上訴人使用中文「巨匠」之知名度猶在參加人之
    上。茲就二「巨匠」使用於不同領域及相關市場上消費者認
    知之情形，比較如下：1.上訴人在民國74年以前即成立之「
    巨匠吉他學苑」，參加人之前身「巨匠電腦教育中心丙○○
    」係於民國75年始成立，較上訴人行號之設立晚了一年，足
    證上訴人早於參加人之前，即以「巨匠」表彰服務或商品之
    來源；2.上訴人在民國79年設立「巨匠樂器企業有限公司」
    ，俾長期從事於樂器、音響器材之相關業務，反觀原審參加
    人「巨匠電腦股份有限公司」於89年方獲准設立登記，其時
    間在上訴人公司設立10年之後，則以「巨匠樂器」之悠久歷
    史，系爭商標使用於與樂器商品密不可分之音響器材，乃所
    經營事業之延續，不致使人與晚10年始設立之參加人發生聯
    想或混淆。3.上訴人長期以「巨匠樂器」代表所經營與樂器
    、音響相關之事業，在此一與音樂極具關聯之領域中，上訴
    人商標之聲譽較諸參加人「巨匠電腦」商標於電腦教學行業
    毫不遜色，此有上訴人經營「巨匠樂器」之宣傳資料、活動
    照片、經銷合約、合作契約等可供參考。足徵「巨匠樂器」
    在樂器及與音樂表演等確有悠久歷史，並為相關業者所認識
    ，確已藉由活動之主辦、交易往來等，予相關消費者及業者
    深刻之印象，而音樂活動之舉辦，牽涉音響設備之配置、提
    供，則上訴人以系爭商標申請註冊於音響器材等商品，乃既
    有商譽之維護，又何以不准。(六)、綜上論陳，原判決未依法
    條構成要件明白確認據以異議者為「著名之商標或標章」，
    卻引據系爭商標異議審定時商標法第37條第7款之規定，認
    有不得註冊情事，顯為適用法規不當；又未適用89年8月8日
    公告之「著名商標或標章認定要點」，即有判決不適用法規
    之違背法令情事;再查上訴人使用「巨匠」作為行號名稱猶
    在參加人之前，然原判決採納有關參加人行號及公司名稱之
    報導等文件，卻以上訴人之「巨匠樂器」為商號或公司名稱
    之使用為由，拒絕加以斟酌，此等取、捨之標準及相關攻擊
    或防禦方法之意見及法律上意見，並未見記載於判決之中，
    是原判決亦有不備理由之缺失，其違背法令應予廢棄至明。
    尤其據以異議商標或標章依應適用之「著名商標或標章認定
    要點」判斷，尚未構成著名商標或標章，而系爭商標因上訴
    人長期之使用，亦無致公眾發生混淆誤認之虞，即法條之構
    成要件未合，系爭商標並未違反修正前商標法第37條第7款
    之規定，原處分及原訴願決定亦應予撤銷。為此，請廢棄原
    判決，撤銷訴願決定及原處分。
二、被上訴人未提出答辯狀。
三、原審斟酌全辯論意旨及調查證據之結果，以：(一)、系爭審定
    第0000000號「巨匠CHU CHIANG及圖」商標圖樣上之中文「
    巨匠」，與參加人據以異議之註冊第867389號「巨匠」商標
    及實際使用之「巨匠」服務標章中文相同，異時異地隔離觀
    察之際，極易使消費者產生混同誤認之虞，應屬構成近似之
    標章。(二)、又參加人巨匠電腦股份有限公司之前身「巨匠電
    腦教育中心丙○○」成立於民國75年，主要於電腦教學業務
    ，除結合實務需要，規劃個人電腦程式設計班、工商實務班
    、資料處理班等進修課程外，其服務項目尚包括企業電腦訓
    練班、網路規劃等，而民國85年對社區與兒童成立之「電腦
    小巨人」兒童電腦加盟體系，係延伸巨匠品牌，「巨匠電腦
    」並於87年在北、中、南設立三個業務公司，同年並推出「
    巨匠電腦白金卡」，作為終身學習之新措施，其董事長丙○
    ○更於88年資訊月大會獲選為當年度傑出資訊人才，迄88年
    「巨匠電腦」已有66家直營分店遍佈全省各縣市，此外巨匠
    電腦在86年通過ISO9002國際服務品質認證，87年通過ISO90
    01認證，成為國內第一家通過ISO國際品質認證之電腦教學
    中心，據以異議標章之信譽及品質堪稱已廣為相關業者或消
    費者所普遍知悉，凡此有參加人檢送之報章雜誌報導、廣告
    宣傳單等證據資料影本附卷可稽，上訴人就原處分機關認「
    據以異議標章之信譽及品質堪稱已廣為相關業者或消費者所
    普遍知悉」之部分並未置詞爭執，則上訴人以相同之中文「
    巨匠」作為系爭商標圖樣申請註冊，指定使用之影音光碟機
    、視聽教學儀器等如事實欄所載之商品，復與參加人所代理
    銷售之各式電腦、電腦週邊設備產品及電腦教學業務，性質
    相關聯，客觀上難謂無使商品購買人對系爭商標所表彰之商
    品來源或產製主體發生混淆誤認之虞，系爭商標之審定應予
    撤銷之處分。(三)、嗣上訴人雖已申請將系爭商標所指定使用
    之商品減縮為「錄放機及其器材，音響，錄影帶編輯器，伴
    唱機，音響喇叭，汽車音響喇叭，揚聲器，擴音器，混音器
    ，混合器，調諧器，電子迴音產生器，聲頻視頻選擇器，數
    位音訊合成器，液晶電視，聲音或影像記錄器具，聲音或影
    像複製器具」（即刪除「影音光碟機，視聽教學儀器」），
    並經原處分機關以93年1月29日（92）智商0269字第0938003
    9060號函核准在案。然查，系爭商標經減縮後指定使用之前
    揭商品與據以異議標章所指定使用之電腦、電腦軟體、電腦
    程式商品及實際使用之電腦教學服務相較，在性質上仍具有
    相當之關聯性，客觀上難謂無使具有普通知識經驗之購買人
    對系爭商標所表彰之商品來源或產製主體發生混淆誤認之虞
    ，系爭商標之申請註冊自有異議審定時商標法第37條第7款
    規定之適用。(四)、至上訴人訴稱歷年來以之作為商標或標章
    獲准註冊者，更不乏其例云云。經查所舉註冊第21750、288
    20號服務標章，因專用期間屆滿未延展註冊業已失效，其餘
    註冊第664751號等商標或服務標章，所指定使用之商品或服
    務與系爭商標指定使用之商品性質顯然有別，自難比附援引
    ，執為系爭商標應無致公眾混淆誤認之論據。(五)、另上訴人
    設立之「巨匠吉他學院」暨「巨匠樂器企業有限公司」雖在
    據以異議商標註冊之前，此比對上訴人所提之使用證據，其
    中93年9月15日補充理狀附件1至9其日期在76至84年間，雖
    可信實，但上開證據僅上訴人使用其商號及公司名稱，並無
    系爭商標之使用，自難據為系爭商標使用之證據。至於同狀
    即93年9月15日補充理狀附件10至12雖有以系爭商標為使用
    之證據，但其中附件10及11並無日期，附件12照片雖然最後
    二張有1988年之字樣，但屬個案單一之使用，此外其他各照
    片日期均在據以異議商標成為著名商標之後，如90、91年等
    ，是以均尚難執為系爭商標無致消費者混淆誤認之論據。從
    而，被上訴人為系爭商標之審定應予撤銷之處分，並無不合
    。訴願決定遞予駁回，亦無違誤。因而為上訴人敗訴之判決
    。
四、本院按商標圖樣相同或近似於他人著名之商標或標章，有致
    公眾混淆誤認之虞者，不得申請註冊，為系爭商標異議審定
    時商標法第37條第7款所明定。而衡酌商標圖樣是否構成近
    似，依同法施行細則第15條第1項之規定，應以具有普通知
    識經驗之購買人，於購買時施以普通所用之注意，有無混同
    誤認之虞判斷之。又前揭條款所稱「著名商標或標章」，依
    同細則第31條第1項之規定，係指有客觀證據足以認定該商
    標或標章已廣為相關事業或消費者所普遍認知者而言。另所
    謂「有致公眾混淆誤認之虞」，係指商標或標章有使一般消
    費者對其所表彰之商品來源或產製主體發生混淆誤認之虞而
    言。本件上訴人前於民國91年5月15日以「巨匠CHUCHIANG及
    圖」商標，指定使用於當時商標法施行細則第49條所定商品
    及服務分類表第9類之錄放機及其器材，音響，錄影帶編輯
    器，影音光碟機，伴唱機，音響喇叭，汽車音響喇叭，揚聲
    器，擴音器，混音器，混合器，調諧器，電子迴音產生器，
    聲頻視頻選擇器，數位音訊合成器，液晶電視，聲音或影像
    記錄器具，聲音或影像複製器具，視聽教學儀器商品，向被
    上訴人申請註冊，經被上訴人核准列為審定第0000000號商
    標。嗣參加人巨匠電腦股份有限公司以系爭商標之申請註冊
    有異議審定時商標法第37條第6款、第7款、第11款及第12款
    規定之情事，對之提出異議，案經被上訴人審查，以92年10
    月9日中台異字第920391號商標異議審定書以系爭商標有商
    標法第37條第7款情形，而為系爭商標之審定應予撤銷之處
    分。上訴人不服，循序提起本件行政訴訟。查系爭「巨匠
    CHU CHIANGG及圖」商標，指定使用於錄放機及其器材音響
    、液晶電視、視聽教學儀器等商品；次查據以異議之「巨匠
    」標章，係指定使用於電腦、電腦軟體、電腦程式商品；復
    查系爭商標與據以異議標章，二者皆有相同之「巨匠」中文
    文字，異時異地隔離觀察之際，極易使消費者產生混同誤認
    之虞，應屬構成近似之標章。又查參加人巨匠電腦股份有限
    公司之前身「巨匠電腦教育中心丙○○」成立於75年，主要
    為電腦教學業務，除成立各種相關訓練班外，並於87年以「
    巨匠電腦」在北、中、南設立三個業務公司，迄88年已有66
    家直營分店遍佈全省各縣市，是據以異議標章之信譽及品質
    堪稱已廣為相關業者或消費者所普遍知悉，而系爭商標所指
    定使用之商品與據以異議標章指定使用之商品相較，在性質
    上具有相同之關聯性，客觀上難謂無使具有普遍知識經驗之
    購買人對系爭商標所表彰之商品來源或產製主體發生混淆誤
    認之虞，是系爭商標之申請註冊有異議審定時商標法第77條
    第7款規定之適用，被上訴人為系爭商標之審定應予撤銷之
    處分，訴願決定予以維持，均無不合，原審併予維持，並駁
    回上訴人在原審之訴，經核於法尚無違誤。上訴意旨略以：
    原審未依被上訴人所頒布之「著名商標或標章認定要點」之
    規定認定據以異議之標章是否為著名之商標或標章，僅認據
    以異議之標章之信譽及品質堪稱已廣為相關業者或消費者所
    普遍知悉，有判決不適用法規及判決不備理由之違法；其次
    ，「巨匠」並非獨創之文字，上訴人早已成立「巨匠吉他學
    院」，嗣並設立「巨匠樂器企業有限公司」，上訴人以系爭
    商標申請註冊使用於音響器材等商品，以表彰服務之來源，
    系爭商標應無致公眾產生混淆誤認之虞，原判決拒加以斟酌
    ，又未載明其取捨之意見，亦有判決不備理由之違法云云。
    惟查原判決就著名商標或標章之認定，已於理由中說明：著
    名商標或標章依系爭商標異議審定時商標法施行細則第31條
    第1項之規定，係指有客觀證據足以認定該商標或標章已廣
    為相關事業或消費者所普遍認知者而言（即被上訴人於89年
    9月16日頒行之著名商標或標章認定要點第2點之規定），並
    再依卷附證據資料認定：據以異議標章之信譽及品質堪稱已
    廣為相關業者或消費者所普遍知悉，自難謂原判決有不適用
    法規或判決不備理由之違法；次查原判決就上訴人所為其先
    行設立「巨匠吉他學院」暨「巨匠樂器企業有限公司」，系
    爭商標應無致公眾產生混淆誤認之虞之主張，亦於判決中詳
    述其為何不足採之理由，自亦無判決不備理由之違法，綜上
    各點，上訴意旨指摘原判決不當，均無可採，其據以聲明廢
    棄原判決，難認為有理由，應予駁回。
據上論結，本件上訴為無理由，爰依行政訴訟法第255條第1項、
第98條第3項前段，判決如主文。
中　　華　　民　　國　　96　　年　　2　　 月　　13　　日
                  第四庭審判長法  官　劉　鑫　楨
                              法  官  吳  明  鴻
                              法  官  陳　秀　美
                              法  官　梁　松　雄
                              法  官　戴　見　草
以  上  正  本  證  明  與  原  本  無  異
中　　華　　民　　國　　96　　年　　2　　 月　　13　　日
　　　　　　　　　　　　　　　書記官　郭　育　玎
